【裁判字號】    98,台上,1597
【裁判日期】    980326
【裁判案由】    常業詐欺
【裁判全文】
最高法院刑事判決            九十八年度台上字第一五九七號
上  訴  人  庚○○
                    號（現在台灣台北監獄台北分監執行中）
            甲○○
                    號（現在台灣台北監獄執行中）
            辛○○（原名李丁炎）
                    號
            乙○○
                    號
            丙○○
                    樓之1
            丁○○
                    51號
            戊○○
                    51號
            己○○
                    41號9樓
上列上訴人等因常業詐欺案件，不服台灣高等法院中華民國九十
七年十月二十八日第二審判決（九十六年度上訴字第五二八五號
，起訴案號：台灣板橋地方法院檢察署九十四年度偵字第一七八
○一號、九十五年度偵字第三六七七號），提起上訴，本院判決
如下：
    主  文
原判決撤銷，發回台灣高等法院。
    理  由
本件原判決認定上訴人庚○○、甲○○、辛○○（原名李丁炎）
、乙○○、丙○○、丁○○、戊○○、己○○有其事實欄所載之
犯行，因而撤銷第一審判決，依想像競合犯及行為時連續犯、常
業犯規定，從一重改判論處上訴人等共同連續幫助以犯詐欺罪為
常業（乙○○、己○○均累犯）罪刑，固非無見。
惟查：(一)、提起上訴，應以上訴書狀提出於原審法院為之。又文
書由公務員制作（製作）者，應記載制作（製作）之年、月、日
及其所屬機關，由制作（製作）人簽名。刑事訴訟法第三百五十
條第一項、第三十九條分別定有明文。是檢察官以當事人資格提
起上訴時，自應由檢察官在其提出之上訴書狀簽名，始為合法，
否則即係違背法律上之程式（參考本院二十八年上字第二二三三
號判例）。本件第一審檢察官不服第一審法院判決，對於上訴人
等八人提起第二審上訴時，並未依上開規定在上訴書簽名（見原
審卷第一宗第一○二頁背面、第一○四頁，其上雖有影印之檢察
官印文，但影印之印文不能與簽名或蓋章同視）。則檢察官在第
二審之上訴，其程式是否欠缺，原審未予斟酌，復未命其補正，
即遽為實體判決，自有未合。(二)、刑法第二十八條之共同正犯，
係指二人以上共同實行犯罪之行為者而言，幫助他人實行犯罪行
為者，並非實行正犯，在事實上雖有二人以上共同幫助他人實行
犯罪行為，要亦各負幫助責任，仍無適用刑法第二十八條之餘地
（參考本院三十三年上字第七九三號判例）。亦即各幫助犯之間
，不發生共同正犯問題。原判決事實認定「庚○○、甲○○、辛
○○、乙○○、丙○○、丁○○、戊○○、己○○等八人，均能
認識販賣人頭帳戶之存摺、提款卡、印章等憑證予他人使用可供
他人犯常業詐欺或恐嚇取財不法犯罪，收取犯罪所得匯款使用，
竟共同基於幫助常業詐欺及恐嚇取財之犯意聯絡」，而為本件犯
罪（見原判決第四頁第二行至第六行）。理由並說明「被告（上
訴人，下同）庚○○、甲○○等與事實欄所示共同被告辛○○、
乙○○、丙○○、丁○○、戊○○、己○○等人，有犯意聯絡、
行為分擔實行，為共同正犯」（見原判決第十三頁第二十二行至
第二十五行）。係認上訴人等均為幫助犯之共同正犯，其所為論
斷，自有違誤。(三)、幫助犯係從屬於正犯而成立，本身並無獨立
性，故刑法第三十條第二項規定，幫助犯之處罰，得按正犯之刑
減輕之。而修正前刑法第三百四十條之常業詐欺罪，性質上屬集
合犯，乃集合多數犯罪行為而成立之獨立犯罪型態，當然有連續
性，其多次詐欺行為，並不發生連續犯問題。常業詐欺罪之正犯
既不成立連續犯，則具有從屬性之幫助犯，因從屬於正犯，自亦
不發生連續幫助常業詐欺之問題。原判決理由記載上訴人等「係
犯刑法第三十條第一項、第三百四十條之幫助常業詐欺罪，被告
等先後多次將金融帳戶存摺等物交予詐欺集團成員之行為，時間
緊接，方法相同，觸犯構成要件相同之罪名，顯係基於概括犯意
而為之，均為連續犯，應各依修正前刑法第五十六條規定，加重
其刑」（見原判決第十四頁第一行至第五行）。認為上訴人等「
先後多次將金融帳戶存摺等物交予詐欺集團」之行為，應論以連
續幫助常業詐欺罪，並依修正前刑法第五十六條規定加重其刑，
亦有未合（倘上訴人等係先後多次幫助不同之詐欺集團分別犯常
業詐欺罪，而連續幫助不同之詐欺集團時，則應於事實欄明白認
定，並於理由內說明所憑之證據及其認定之理由，併此指明）。
(四)、刑法部分條文於民國九十四年一月七日修正、同年二月二日
公布，並自九十五年七月一日施行，其中第三百四十條之常業詐
欺罪已經刪除。原判決雖說明，上訴人等行為後法律有變更，應
依修正後刑法第二條第一項規定，為新舊法之比較適用，及上訴
人等之幫助常業詐欺行為，以修正前刑法第三百四十條之規定較
為有利，應適用舊法論以一罪。但原判決附件（下稱附件）一之
一編號、所示之「恐嚇（取財）、詐欺」行為，其犯罪時間
均為九十五年七月六日（見原判決第二十八頁），皆在九十五年
七月一日修正刑法施行之後，當時第三百四十條之常業詐欺罪已
經刪除。原判決將九十五年七月六日之行為，與修正前之行為，
合併論以一罪，亦有適用法則不當之違誤。(五)、當事人、代理人
、辯護人或輔佐人在審判期日前，或審判期日，聲請調查之證據
，如與本案之待證事實無關緊要，依刑事訴訟法第一百六十三條
之二第一項規定，事實審法院固可裁定駁回，毋庸為無益之調查
。惟該項證據若於證明事實確有重要關係，復無同法條第二項所
規定不必要之情形，自應依法予以調查，否則即有應於審判期日
調查之證據未予調查之違法。原判決事實認定，以庚○○為首所
組成之「王董收購人頭帳戶集團」，於上訴人等收購人頭帳戶後
，交由庚○○以每本新台幣（下同）八千元至一萬三千元之代價
，販售予以溫華偉為首之詐欺集團，幫助詐欺集團成員於詐取財
物時，供存提款之用。惟庚○○於原審已聲請傳訊正犯即詐欺集
團之首腦溫華偉，以調查渠等亦係受溫華偉之欺騙，無犯罪之故
意，且縱屬知情亦僅幫助犯，但所處之刑卻重於正犯溫華偉（見
原審卷第二宗第七十三頁背面）。乃原審並未予傳喚調查，又未
認其無調查之必要，以裁定駁回，或於判決理由內予以說明，其
所踐行之訴訟程序，自難謂非違法。(六)、供犯罪所用或犯罪預備
之物，依刑法第三十八條第一項第二款、第三項規定，以屬於犯
罪行為人者為限，得沒收之。又共同正犯因相互利用他人之行為
，以達其犯罪之目的，基於責任共同原則，應對全部犯罪事實共
同負責，故對於共同正犯間供犯罪所用或犯罪預備之物，亦均應
為沒收之諭知。惟幫助犯非但與正犯無共同犯罪之意思，且各幫
助犯之間，亦不發生共同正犯問題，自不適用責任共同原則，關
於幫助犯個人所有供犯罪所用或犯罪預備之物，對於其他幫助犯
，亦為沒收之諭知。原判決理由說明「扣案如附件二序號一至五
所示之物，分別為共犯庚○○、被告丙○○、丁○○所有，並為
被告共犯本罪所用或預備使用之物，……應依刑法第三十八條第
一項第二款規定宣告沒收」（見原判決第十五頁第十三行至第十
七行）。惟依附件二所示，序號一之物為庚○○所有、序號二之
物為甲○○所有、序號三之物為辛○○所有、序號四之物為丁○
○所有、序號五之物為丙○○所有（見原判決第二十八頁至第三
十四頁）。關於前揭之物屬於何人所有，其理由之說明，已與附
件二序號一至五之記載不相符合。另主文復對上訴人等八人均諭
知「扣案如附件二序號一至五所示之物沒收」，關於幫助犯個人
所有供犯罪所用或犯罪預備之物，對於其他幫助犯，亦均為沒收
之諭知，亦有未合。以上或為上訴意旨指摘所及，或為本院得依
職權調查之事項，應認原判決有撤銷發回更審之原因。原判決說
明不另為免訴諭知（即洗錢）部分，基於審判不可分原則，併予
發回。
據上論結，應依刑事訴訟法第三百九十七條、第四百零一條，判
決如主文。
中    華    民    國  九十八  年    三    月  二十六  日
                      最高法院刑事第六庭
                          審判長法官  謝  俊  雄
                                法官  陳  世  雄
                                法官  魏  新  和
                                法官  吳  信  銘
                                法官  徐  文  亮
      本件正本證明與原本無異
                                      書  記  官
中    華    民    國  九十八  年    三    月   三十   日
                                                Ａ


司法院資訊處製作；財團法人民間司法改革基金會備份。
